【裁判字號】    89,重上,84
【裁判日期】    900327
【裁判案由】    給付工程款
【裁判全文】
臺灣高等法院臺南分院民事判決  八十九年度重上字第八四號
    上  訴  人  毅贏營造股份有限公司
    法定代理人  乙○○
    訴訟代理人  楊漢東律師
    複代理人    林彥百律師
                陳培芬律師
    上  訴  人  嘉義縣民雄鄉公所      設嘉義縣民雄鄉○○村○○路七號
    法定代理人  甲○○        .
    訴訟代理人  黃曜春律師
    複代理人    何永福律師
右當事人間請求給付工程款事件，兩造對於臺灣嘉義地方法院中華民國八十九年八月
二十五日八十七年重訴字第八八號第一審判決分別提起上訴，本院判決如左：
      主      文
原判決關於命上訴人嘉義縣民雄鄉公所給付本金超過新台幣陸佰零伍萬參仟參佰伍拾
壹元及利息超過自民國八十七年十二月十九日起算部分，及該部分假執行之宣告，暨
訴訟費用之裁判均廢棄。
右開廢棄部分，上訴人毅贏營造股份有限公司在第一審之訴及其假執行之聲請均駁回
。
上訴人嘉義縣民雄鄉公所其餘上訴駁回。
上訴人毅贏營造股份有限公司上訴駁回。
第一、二審訴訟費用由上訴人嘉義縣民雄鄉公所負擔十分之六，餘由上訴人毅贏營造
股份有限公司負擔。
      事      實
甲、上訴人毅贏營造股份有限公司方面：
一、聲明：求為判決：(一)原判決不利於上訴人部分廢棄。(二)右開廢棄部分，上訴人嘉
    義縣民雄鄉公所（下稱民雄鄉公所）應給付上訴人毅贏營造股份有限公司（下稱
    毅贏公司）新台幣（下同）三百四十一萬四千一百四十五元，及自民國八十七年
    九月二十一日起至清償日止，按年息百分之五計算之利息。
二、陳述：除與原判決記載相同者，茲引用之外，補稱：
  (一)本件原判決認定上訴人土方少挖八六０四立方公尺，故將整地挖方及預留土堆置
    費用各扣減新台幣三十二萬九千六百十九點二四元及十四萬八千五百零九‧一六
    元不予計價乙節，顯有錯誤之處，蓋原判決此項認定係以民雄鄉公所提出之力鼎
    技術顧問公司（下稱力鼎公司）之意見報告為依據，而力鼎公司係以完工後之高
    程與其設計之高程相比較，認為少挖一定深度，再依此換算少挖之土方數量，但
    力鼎公司自始就設計內容即與實地即有誤差，目前完工之擋土牆絕對高度與設計
    高度相符，且完工所使用覆蓋在掩埋場底部之不透水布面積與設計數量亦屬相符
    ，整個掩埋場之容積為底部面積乘以高度，既然面積與高度均與設計相符，足證
    上訴人施工時並無少挖土方。
  (二)又擋土牆部分上訴人已施工完成，並無少作，雖完工內容就扶壁之頂端形狀，由
    原設計之三角尖形改變為梯形，但並不影響結構安全，而此部分業經力鼎公司同
    意，且不影響掩埋功能。況被上訴人於解約後重新發包，並未將擋土牆或扶壁拆
    除重做，且重新發包也未將之列為發包範圍，如該部分全部扣除不予計價，則被
    上訴人既可享有完工成果，又可不必支付該部分工程費用，顯獲有不當得利，難
    謂公平。實則，此部分與前述土方數量少挖之爭議情形不同，如土方果真少挖，
    固然不能計價，但擋土牆及扶壁均已施作完成並由民雄鄉公所實際驗收使用，卻
    全部不予計價，顯非公平，而合約第三十二條之違約罰則約定為違約金性質，如
    全部不予計價，則違約金顯屬過高。
  (三)污水收集井工程之高度亦未短差，其理由與前述土方數量是否短少之爭議相同，
    純係肇因於被上訴人依高程所為錯誤推論所致，實際上高度並未短少，此由擋土
    牆高度並未短少一事，即可確定。
  (四)被上訴人雖提出國立嘉義大學之鑑定報告，然該份鑑定報告並不足以作為本件訴
    訟之証據，因為該鑑定內容完全與本件兩造爭執之重點無關，爰說明如下：
  (1)首先，鑑定意見假設雖以日本所定之安全係數作為比較之參考，然本案原設計並
    未要求必須達到該項安全係數標準，故該鑑定結果就扶壁式擋土牆變更外形是否
    會減少功能乙事而言，並無意義。
  (2)其次，該鑑定報告所假設之三種狀況，均與擋土牆扶壁變更外形無關，純係就土
    壤及牆基跟與牆基趾等資料進行分析，再比較平時及地震時三種狀況之安全性。
    然土壤及其他因素均非兩造爭執之重點，不論擋土牆扶壁外形為何，土壤及其他
    因素之條件均應屬相同，故鑑定意見採用土壤等條件分析之結果，顯非可歸因於
    上訴人變更擋土牆扶壁之外形。
  (3)再者，鑑定結論只假設三種狀況，並以日本所定之標準與上訴人完工之擋土牆相
    比，實不具任何意義。因其鑑定重點應置於比較擋土牆扶壁外形變更前與變更後
    兩者之狀況，如不變更外形亦會得到相同結果者，則該鑑定報告就第三種假設狀
    況分析所得之不利結果自不得歸咎於上訴人。況且第三種假設狀況與設計本旨相
    衝突，根本不可能發生，且竟以日本規範之標準作為比較之基礎，更屬無由，故
    民雄鄉公所所提前開鑑定報告在本件訴訟並不具有証據價值。
  (五)本件掩埋場周圍排水溝完工之長度雖與設計圖記載長度不符，但係因設計單位誤
    算長度所致，而非上訴人少做或造成容積短少，此觀諸系爭工程施工現場已沒有
    足夠土地可再擴大範圍，且掩埋場底部使用之不透水布面積與設計之面積相符，
    如欲擴大開挖範圍，則完工底部面積會比設計面積大等情，即可証明水溝長度確
    係因設計單大略估算所造成之誤差，要非上訴人少做。又水溝為環狀構造，但並
    非正圓，故無法正確計算曲率及圓周長度，上訴人遂依地形施工，並無錯誤，亦
    未因此造成容積減少，此從擋土牆高度與底部面積均未較設計數量減少，尤可證
    之。
  (六)本件有關擋土牆扶壁外形在施工過程發生與原設計形狀不符一事，兩造在發生此
    項問題後，曾於八十七年四月三日上午十時在民雄鄉公所協調，當時民雄鄉鄉長
    及其委託之力鼎公司均當場表示扶壁式擋土牆形狀不符，由營造廠技師及顧問公
    司技師簽証結構安全即可，並以此為該次協調之結論。嗣上訴人已由其公司之主
    任技師提出系爭扶壁式擋土牆之扶壁形狀並不影響結構強度之保證，但力鼎公司
    仍再次要求必須委由公正之第三單位鑑定，確認不影響結構安全後才同意辦理，
    故上訴人又依該公司之要求，另行提出大連結構技師事務所函所附鑑定意見，証
    明系爭擋土牆扶壁之「形狀不符」確實不致影響結構安全後，力鼎公司才發函建
    請被民雄鄉公所同意以現況辦理驗收。至此，上訴人既已完全依照前述協調結論
    ，完成民雄鄉公所所要求之條件，自無須等待民雄鄉公所再為同意與否之表示，
    依法均應發生視同民雄鄉公所已同意照現況驗收之效力。至於力鼎公司所發之公
    文雖建請被民雄鄉公所依「現況驗收」，然此應僅為形式而已，除非有証據足資
    証明上訴人提出之鑑定意見不實在，或証明系爭擋土牆扶壁之形狀不符確會影響
    結構安全者外，豈有任由民雄鄉公所一再翻異上述協調結論而改稱不同意依現況
    驗收之理？故依前開說明，本件應視同上訴人所施作擋土牆扶壁之形狀雖有不符
    ，但已獲民雄鄉公所同意驗收至明。
  (七)另查民雄鄉公所委託之力鼎公司曾發文要求上訴人改善擋土牆扶壁形狀之時間係
    在八十六年九月四日，亦即當時力鼎公司要求改善之時間係在兩造尚未協調之前
    ，則兩造在八十七年四月間既已有協調，雙方自應依協調結論辦理，不得再執協
    調前之該項事實主張其不同意依現況驗收。又力鼎公司以函文建請民雄鄉公所同
    意依現況驗收後，上訴人即未再接獲民雄鄉公所為不同意之表示（實則，民雄鄉
    公所應無權再表示不同意，已如前述），而民雄鄉公所除已開始使用掩埋場掩埋
    垃圾外，且於將本件其他後續未完成工程另行發包予東暘公司承攬時，並未將該
    擋土牆扶壁另行發包改善，由此益徵民雄鄉公所已同意受領上訴人所交付之該部
    分工作物。
  (八)再民雄鄉公所主張本件工程應挖土方數量減少八六０四立方公尺云云，純係以力
    鼎公司所製作之數量計算表為其論據，惟查力鼎公司計算本件工程挖土方數量時
    ，其計算方式僅係用事後推估方法為之，並非具體每日統計上訴人實際挖除土方
    數量，且力鼎公司推估之方式係以完工後垃圾掩埋場底部高程比設計高程高，作
    為推測上訴人有少挖土方數量，然力鼎公司此項推估方式顯有錯誤且與事實不符
    ，蓋本件垃圾掩埋場完工後，並非僅底部高程比設計高程高，即便頂部與週邊路
    面銜接之高程均相對地比設計高程高，故完工後垃圾掩埋場之頂部及底部高程均
    比原設計高程高，但完工後掩埋場之頂部至底部之高度落差則與設計高度相符，
    而擋土牆之高度亦未減少，凡此事實可証完工後掩埋場底部高程會比設計高程高
    ，應係肇因於力鼎公司設計之初就現場地形之現有高程測量錯誤所致，且參以力
    鼎公司曾於事後表示設計當時，因當地居民抗爭且時間緊迫而未完成測量作業，
    致設計描繪之現況地形圖與實際現況地形有所誤差等情，堪認與上訴人於施工時
    是否少挖土方數量無涉。換言之，力鼎公司於設計之初就掩埋場頂部至底部之高
    程全部，均未實際測量致生估測錯誤情事，因此本件垃圾掩埋場完工後，其底部
    高程雖較設計高程高，但頂部之高程與底部之高程卻也相對地比設計高程為高，
    則上訴人自掩埋場頂部挖至底部之高度應已符合設計之高度。況如上訴人施工時
    再往下挖至設計所預定之高程，則實際挖土方量將會超出合約預定數量，且掩埋
    場頂部到底部之高度會較設計高度高，屆時擋土牆將無從按原設計高度施工，由
    此可見力鼎公司在計算挖土方數量時，僅憑掩埋場底部之高程逕行推估，卻未一
    併審酌頂部高程亦相對提高之事實，其推估所得之數值自有錯誤之處，洵無可採
    。
  (九)本件兩造既已就系爭擋土牆扶壁形狀不符乙事進行協調，而上訴人復已依雙方協
    調結論所約定之條件履行，自無違約可言，且應發生視同民雄鄉公所已同意變更
    兩造原約定內容之效力，是民雄鄉公所要無收受上訴人完工之工作物後，卻又拒
    絕付款之理。況民雄鄉公所如不欲收受系爭工作物，又何須與上訴人協調，並做
    成協調結論？故該協調結論應具有變更兩造原承攬契約條款之效力，要屬無疑。
    從而，上訴人已依協調結論履行，民雄鄉公所事後卻又援用原承攬契約條款，據
    以主張上訴人違約而拒絕付款云云，顯無理由。
  (十)末查，上訴人就擋土牆扶壁形狀之鋼筋綁紮均按工程規範進行，並無任何違反規
    範之瑕疵情事，而所施作之擋土牆扶壁雖形狀與原設計不符，亦不致減少擋土牆
    抗壓力之功能，否則力鼎公司在監造過程即會提出要求改善鋼筋綁紮方式，故被
    上訴人徒憑自行臆測本件擋土牆扶壁之形狀變更後會造成抗壓力不足云云，顯屬
    無據。況果真有此瑕疵存在，則當時力鼎公司在協調時何以未予提出，反而同意
    協調結論？是兩造既已同意協調結論，即應依協調結論履行，始為正辦。
三、證據：除援用第一審之立證方法外，補提大連結構技師事務所函及其附件一件、
    力鼎公司函五件、協調會議記錄一件等影本為證，並聲請訊問證人蔡萬來、馮大
    耕、張進益。
乙、上訴人嘉義縣民雄鄉公所方面：
一、聲明：求為判決：(一)原判決不利於上訴人之部分均廢棄。(二)右廢棄部分被上訴人
    在第一審之訴及其假執行之聲請均駁回。
二、陳述：除與原判決記載相同者，茲引用之外，補稱：
  (一)本件原判決認定毅贏公司承攬上訴人所發包之民雄鄉垃圾衛生掩埋場第一期工程
    ，就判決所附之力鼎公司營繕工程現況結算總表所列之Ｂ部分，即「(一)整地挖方
    部分，少挖八六○四立方公尺；無預留土(二)後扶壁擋土牆之扶壁未按圖施工(三)污
    水收集井未依設計深度施工(四)Ｂ型場外排水溝較設計長度短少六十三公尺。」，
    總計短做金額為三百四十一萬四千一百四十五元，因施工與圖不符，故有民法第
    四百九十二條物之瑕疵擔保責任問題。因認毅贏公司依民法第四百九十四條及兩
    造所立合約第三十二條規定，主張減少報酬及罰款為有理由，該三百四十一萬四
    千一百四十五元，為上訴人得主張依約罰款金額，至於超過部分之違約金，因認
    「未按圖施工部分之工程，若未予計價，上訴人可利用該部分金額重新施做，且
    毅贏公司因而無法獲得該部分報酬，已付出相當代價，應達違約懲罰之目的。」
    ，而謂「兩造約定之違約金以酌減至未按圖施工部份之工程款一倍，即未按圖施
    工部分之工程不予計價為已足，超過部分則為過高」等語，其認事用法，顯有未
    洽。
  (二)蓋按上訴人係一地方政府機構，凡事須受鄉民代表會及上級政府之監督，故均秉
    持「依法行政」、「依約行事」之原則，以謀全體鄉民之最大福祉，以系爭工程
    為例，垃圾場之設計，以民雄鄉垃圾近數年之容量為規劃，經委託專家設計至少
    應挖掘九七四四三立方公尺之土方，該垃圾場之興建始有意義，垃圾場亦不必一
    再興建。故而於系爭工程契約中明定挖土方至少應有九七四四三立方公尺，另為
    防有未按圖施工，致影響垃圾圾場之壽命，又特別以書寫方式於契約第三十二條
    規定：「乙方如未按圖施工，經甲方認定影響安全結構者，應拆除重做，不影響
    安全者，未按圖施工部分，除不予計價外，再予扣除六倍罰款。」，藉以督促毅
    贏公司能按圖施工，並維公帑之有效利用。惟如今毅贏公司整地挖方僅挖八八八
    三九立方公尺，少挖八六○四立方公尺，占百分之八‧八三，又Ｂ型排水構因附
    著於垃圾場之上方圓周，為確保周邊長度之用，故要求至少應有六百七十三公尺
    ，然今排水溝卻短少六十三公尺。換言之，該場區之圓周已經短少，垃圾容量相
    對減少，如此一來使用壽命短少百分之八‧八三之垃圾場，縱該短少未挖土方部
    分價額三十二萬九千餘元不予計價，然對上訴人基於整體規劃，系爭工程編列高
    達六千餘萬元之經費而言，其損失絕非以利用該部分金額施作所能彌補，且又該
    如何利用該部分金額施作，而毅贏公司既未依圖施工，該部之報酬自無法獲得，
    何如原判決所謂「付出相當代價」之有？而上訴人花錢所得此一「小而不美」之
    垃圾場，垃圾容量必然較預估時間提早百分之八‧八三之時間飽和，上訴人若不
    能依前揭契約約定，除就該部分不計價外，再扣六倍之罰款，則該罰款之約定實
    不具任何意義，亦明顯違反契約自由之原則。
  (三)另擋土牆扶壁形狀不符部分，毅贏公司所委託之大連結構技術事務所，雖謂現有
    扶壁依土壤力學理論，不但不影響擋土牆結構安全，因此更能抵抗垃圾之堆力等
    語，然該大連結構技術事務所，並未實際挖鑿針對扶壁擋土牆鋼筋排放位置、內
    部綁紮及梯形斜面是否有斷筋等結構安全為鑑定，僅依土壤力學及結構設計理論
    推計，即認扶壁「形狀不符」應不致影響安全結構，反更能抵抗垃圾之推力，顯
    然乏據。實則，就此部分，上訴人曾於八十八年三月委託國立嘉義大學就系爭工
    程擋土牆結構安全進行鑑定，經該單位假設擋土牆之背填土於以下三種狀況進形
    分析：(1)擋土牆之背填土無廢棄物及水時，其滑動安全係數在地震時不合乎規範
    之標準。（但因本擋土牆已在使用，應無破壞之疑慮）(2)擋土牆之背填土廢棄物
    高達擋土牆之全高，且水牆全高之三分之二時，其設計斷面尺寸合乎設計規定。
    (3)擋土牆之背填土廢棄物高度達擋土牆之全高，且水位高達擋土牆全高時，其設
    計斷面尺寸不合乎設計規定。由上開鑑定報告書可知，系爭擋土牆於廢棄物及水
    位達擋土牆全高時，該前撐型即梯型扶壁式擋土牆設計斷面尺寸即不合乎設計規
    定，由此足見大連結構技術事務所之上開鑑定竟謂更能抵抗垃圾之推力云云，顯
    屬無稽。又雖該前撐型扶壁式擋土牆之建造，目前尚未因廢棄物、水位達擋土牆
    之全高，而生立即危險，然此為未來必然會面臨且須加以補強或拆除重建者，是
    本件系爭工程既因毅贏公司施工錯誤，造成上開瑕疵，致使上訴人未來必須面臨
    不可測之風險及損失，則上訴人主張除應依約不予計價外，並扣除六倍罰款，正
    符合公平正義，且適足以填補損失，乃原審判決竟認該部分不予計價，即可達違
    約懲罰之目的，顯然未明事理所致。
  (四)又Ｂ型場外排水溝工程，即附著於垃圾場之上方圓周，不論地形若何，設計時長
    度為六七三公尺，僅施作六十一公尺，共短少六十三公尺，換言之，垃圾場之上
    方圓周較設計時小約百分比九‧三六，導致容量變小，影響垃圾場之容量至鉅，
    絕非就短做部分不予計價（原本就未做，何來計價可言），可得彌平，是上訴人
    依約主張六倍之罰款，顯屬必要及合理。同理，污水收集井短做部分，亦復如此
    。
  (五)另關於掩埋區整地工程，挖方少挖土方之數量計算如次：
  (1)應挖土方為九萬七千四百四十三立方公尺（見兩造合約書廠商估價單第二頁）。
  (2)營造商僅挖八萬八千八百三十九立方公尺（見力鼎技術顧問股份有限公司製作之
    民雄鄉垃圾衛生掩埋場第一期工程現況結算總表Ｂ「已施工與圖不符」部分應扣
    款計算表（下稱應扣款計算表）暨同公司八十九年三月十日函所附數量計算表）
    。
  (3)九七四四三減去八八八三九等於八六○四公尺，即為少挖土方數量，共占百分之
    八‧八三。
  (4)毅贏公司雖抗辯「底部高層較原設計為高」，故而土方較少。然據證人馮大耕證
    稱：「底部高層是較原設計高，但頂部高層亦相對提高，即整個都相對提高。」
    （見鈞院九十年一月五日準備程序筆錄），足見並非底部高層設計問題，毅贏公
    司確實少挖。
  (六)查本件系爭工程其中扶壁式擋土牆部分於施工中，即發現與設計圖不符，監造單
    位力鼎公司亦曾發文要求毅贏公司儘速依圖說改善施工，以符日後工程驗收之要
    求，惟該公司卻置之不理，不僅未依設計圖施工，且委請大連結構技師蔡萬來進
    行鑑定，認為「不致影響其結構安全」，力鼎公司遂據而建請「同意以現況辦理
    估驗」，但並非同意辦理估驗。是該部分若影響安全結構，上訴人仍得依合約第
    三十二條前段請求拆除重建，若不影響安全結構，亦應依該條後段之罰款約定辦
    理。
  (七)另按鋼筋混凝土是兩種材料的組合，純混凝土之「抗壓」強度甚高，而「抗張」
    拉力強度甚弱，故於混凝土中埋置鋼筋，可提供所需要之抗張強度。換言之，在
    混凝土結構物中，混凝土是以抵抗壓力為主，鋼筋則兼具抗張抗壓效果，本件扶
    壁式擋土牆原設計扶壁為直角三角型，鋼筋依設計圖序列排置，其硬力傳遞之狀
    況、抗張（拉力）抗壓力效果良好。惟毅贏公司未按圖施工，將原有扶壁先建成
    梯形後，再於梯形頂端建小直角三角形，二者間產生接縫，硬力傳遞狀況差，其
    抗壓力及抗張拉力明顯受到影響。從而力鼎公司負責人馮大耕於鈞院到庭證稱：
    「鋼筋綁紮應以原設計直接綁的抗壓力較強，其證述較符實際，至證人張進益、
    蔡萬來雖證述：「鋼筋綁紮不會影響抗壓力」云云，然渠等證述不符建物結構之
    基本概念。蓋混泥土始會影響抗壓力，鋼筋主要之作用為提供抗張力，加以證人
    張進益、蔡萬來對本件鋼筋綁紮之方式未做實際鑑定，故其證述顯然不足採信。
    換言之，毅贏公司建造之扶壁，其斷面雖較大，於抗壓力上產生較好之效果，但
    因不符合施工圖說（增加施工成本），且抗張力明顯減低，故較原設計而言雖不
    影響安全結構，其利弊仍難定論，然仍應依合約第三十二條後段處以罰款，則甚
    明確，否則營造廠商可任依己意施工，合約施工圖說及違約罰則豈非形同具文。
  (八)上訴人一再強調，為確保垃圾場之容量及使用壽命，毅贏公司於施工時至少必須
    挖掘九七四四三立方公尺，如此垃圾場之使用始可維持一定之年限，而耗費六千
    餘萬元所興建之垃圾場始有其意義。是以不論垃圾場實地若何，被上訴人必須挖
    掘上述之土方量，並保留預留土，為雙方契約所明定之事項，乃毅贏公司竟僅挖
    八八三九立方公尺，共短挖八六○四立方公尺，不獨有其所不爭執之應扣款計算
    表可憑，且可由Ｂ型排水溝短少六十三公尺（附著於圾圾場四周）、污水收集井
    短做等情，得而證之。
  (九)擋土牆扶壁工程，因毅贏公司施工錯誤，應建造為大直角三角型之扶壁，竟先建
    成梯形，再於頂端建小直角三角形，二者間產生接縫，硬力傳遞狀況差，不僅不
    符合施工規範，其抗壓力及抗張（拉）力明顯受到影響。且經國立嘉義大學鑑定
    結果，於廢棄物及水位均達擋土牆全高時，該設計斷面尺寸即不合乎設計規定，
    有如前述，另證人馮大耕亦證稱：「鋼筋綁紮應以原設計直接綁的，抗壓力較強
    」，故而上訴人尚須全面評估是否拆除重建抑補強施作。惟無論如何，因毅贏公
    司未依約施做，確已造成上訴人面臨未來不可測之風險及重大損失，上訴人何來
    享有完工成果，又不支付工程費用之不當得利可言？從而上訴人除依約就該部分
    不予計價外，並得再扣除六倍之罰款，始為公平。
  (十)污水收集井設計依施工規範為十公尺深，故毅贏公司於施做時，即應依約施作與
    土方之高程無關，毅贏公司若認有關，應舉證以實其說。而污水收集井確因短做
    一米，所占百分比為百分之十，亦有力鼎公司出具之應扣款計算表可資為證，詎
    毅贏公司猶執陳詞，主張實際高度並未短少，顯屬無稽。
三、證據：除援用第一審之立證方法外，補提國立嘉義大學所作系爭工程擋土牆結構
    安全鑑定報告書、委託契約書、力鼎公司函等影本各一件、鋼筋混凝土設計上冊
    及工程材料學等著作節本各一件、照片四張為證。
    理      由
一、本件上訴人毅贏營造股份有限公司起訴主張：伊承攬民雄鄉公所所發包之民雄鄉
    垃圾衛生掩埋場第一期工程（下稱系爭工程），總工程款六千二百萬元整，依工
    程合約書第二十條及投標補充說明第二條有關工程付款辦法規定，民雄鄉公所應
    每隔三十日曆天就上訴人實際完工部分估驗給付百分之九十工程款（保留已估驗
    工程款百分之十），惟自八十六年七月二十日起，民雄鄉公所卻藉上訴人工作內
    容有瑕疵之各種理由，未依約估驗付款，迄八十六年六月間，垃圾掩埋場工程部
    分上訴人已全部完工，且民雄鄉公所未經上訴人同意，亦已自行開始使用，依民
    雄鄉公所委託之力鼎公司編製之標單計價，上訴人應已完成四千九百二十九萬四
    千五百三十六元之工程，然民雄鄉公所先前僅估驗給付三千九百零三萬零二百五
    十六元，尚有一千零二十六萬四千二百八十元之工程款未付，爰依承攬契約之法
    律關係，求為命民雄鄉公所應如數給付，並加計自八十七年九月二十一日起按法
    定利率計算利息之判決。
二、上訴人嘉義縣民雄鄉公所則以：系爭工程經設計、監造之力鼎公司就現況總結，
    於八十七年十二月一日提出「營繕工程現況結算總表」顯示，毅贏公司僅完成三
    千六百三十七萬八千八百三十七元之工程（即該表Ａ：「已施工與圖相符」部分
    ），毅贏公司其餘請求之工程或未施作，或未按圖施工，其中整地挖方少挖八六
    ○四立方公尺、無剩餘預留土、污水收集井比設計深度短少一公尺、Ｂ型場外排
    水溝較設計長度短少六十三公尺、擋土牆扶壁其形狀與原設計不符，經上訴人定
    期請求毅贏公司修補，未見毅贏公司予以修補，則上訴人依民法第四百九十四條
    及兩造所立合約第三十二條「乙方（即原告）如未按圖施工，經甲（即被告）認
    定足以影響結構安全者，應拆除重做，不影響安全者，未按圖施工部分，除不予
    計價外，再予扣除六倍罰款。」之約定，就該短少瑕疵部分除不予計價外，並得
    扣除六倍之罰款金額，經核算後其中整地挖方部分應扣除二百三十萬七千三百三
    十四．六八元、預留土堆置部分應扣除十四萬八千五百零九．一六元、掩埋場擋
    土牆部分應扣除一千九百十五萬四千二百六十二．一九元、污水收集工程部分應
    扣除三十九萬六千七百七十四元、場外排水溝工程部分應扣除一百三十九萬三千
    八百八十六．三四元，合計應扣除二千三百二十五萬二千二百五十七元，已超過
    毅贏公司尚得請求之工程餘款金額，故毅贏公司不得再向上訴人請求等語，資為
    抗辯。
三、上訴人毅贏公司主張伊承包民雄鄉公所發包之系爭工程，總工程款為六千二百萬
    元，民雄鄉公所已給付其中三千九百零三萬二百五十六元，惟因伊已於八十七年
    九月三十日以存證信函終止契約，其餘後續工程則發包由保證廠商東陽營有限公
    司繼續施工等事實，業據其提出系爭工程之工程合約書一份、四次估驗計價單影
    本四份、嘉義縣環保局核撥第四次估驗款函文影一份為證，並為民雄鄉公所所不
    爭，堪信屬實。又兩造於終止系爭工程契約後，民雄鄉公所已請力鼎公司就毅贏
    公司施工之工程部分結算其金額，力鼎公司乃於八十七年十二月一日提出如附表
    所示之「營繕工程現況結算總表」，兩造對於該表之形式及實質真正均不爭執，
    且兩造計算方式均引用該表所載（見原審卷八十八年四月二十九日及同年五月二
    十四日筆錄），惟毅贏公司主張該表Ｂ部分（即「已施工與圖不符」）符合債之
    本旨，故其完工工程之金額為該表Ｔ部分，計四千九百五十三萬二千零九十五元
    ，而民雄鄉公所則主張該表Ｂ部分為「已施工與圖不符」部分，因與民法第四百
    九十條第一項承攬人「完成一定工作」始得請求給付報酬之規定不符，自不得列
    入已完工金額範圍，並抗辯縱認該表Ｂ部分已完工，因具有瑕疵，伊亦得依民法
    第四百九十四條及合約第三十二條罰款約定減少報酬。準此，本件所應審究者為
    毅贏公司已完工之金額究為若干，是否包括前揭總表所列之Ｂ部分一千二百七十
    六萬四百五十八元金額，如有包括，民雄鄉公所依民法第四百九十四條之規定及
    合約第三十二條之約定主張減少報酬及罰款是否有理由等節。
四、按承攬人完成工作，應使其具備約定之品質及無減少或滅失價值或不適於通常或
    約定使用之瑕疵，民法第四百九十二條固定有明文。惟此乃有關承攬人瑕疵擔保
    責任之規定，與承攬工作之完成，究屬二事。因此，倘承攬工作已完成，縱該工
    作有瑕疵，亦不得因而謂工作尚未完成。本件依兩造據以為主張之「營繕工程現
    況結算總表」所載，其Ｂ部分（即「已施工與圖不符」）之個別工程，經民雄鄉
    公所委由力鼎公司鑑定結果，係認：掩埋區整地工程，整地挖方少挖土方量，預
    留土堆置方面無剩餘預留土、掩埋場擋土牆工程形狀與原設計不符、污水收集工
    程部分有部分未按圖施工、場外排水溝較原設定之長度短少，此有該公司所具系
    爭工程現況結算總表Ｂ「已施工與圖不符」部分應扣款計算表（下稱「應扣款計
    算表」）一份附卷可稽（見本院卷第一百三十六頁），且證人馮大耕曾到庭證稱
    ：「已施工與圖不符」部分，是指與原設計不符但已完成等語（見原審法院八十
    九年一月七日言詞辯論筆錄），堪認上開總表所載Ｂ部分工程業已完成，縱令該
    工程有民雄鄉公所所指之前開瑕疵，揆諸首開說明，仍難執此憑認該等工程於瑕
    疵修補完成前尚未完工。是民雄鄉公所所辯：Ｂ部分「已施工與圖不符」因與所
    謂「完成一定工作」之情形有間，毅贏公司不得請求該部分金額云云，自非可採
    。從而依上開結算總表所列可知，毅贏公司已完工之總金額應為該總表Ａ部分「
    已施工與圖相符」金額三千六百三十七萬八千八百三十七元與Ｂ部分「已施工與
    圖不符」金額一千二百七十六萬零四百五十八元二者之總和共計四千九百一十三
    萬九千二百九十五元，至毅贏公司雖主張其已完工之金額應為該總表Ｔ部分總計
    四千九百五十三萬二千零九十五元，惟該總表Ｔ部分係指「現況總數」而言，已
    難認屬毅贏公司實際已施工之總計價金額，況該部分金額與Ａ、Ｂ兩部分之總和
    亦有出入之處，因此毅贏公司上開主張尚嫌乏據。
五、次查，毅贏公司已完工之金額總計為四千九百一十三萬九千二百九十五元，而民
    雄鄉公所前已給付系爭工程之工程款共三千九百零三萬二百五十六元，亦如前所
    述，則經扣除後，毅贏公司得請求民雄鄉公所給付之金額原為一千零一十萬九千
    零三十九元。惟民雄鄉公所另抗辯：縱令前揭結算總表所列Ｂ部分工程已完工，
    因該等工程具有瑕疵，伊亦得依民法第四百九十四條及合約第三十二條之規定主
    張減少報酬及罰款等語。經查：
  (一)按當事人主張之事實，經他造於準備書狀內或言詞辯論時或在受命法官、受託法
    官前自認者，無庸舉證；自認之撤銷，除別有規定外，以自認人能證明與事實不
    符或經他造同意者，始得為之，民事訴訟法第二百七十九條第一項及第三項分別
    定有明文。本件民雄鄉公所主張「營繕工程現況結算總表」所列Ｂ部分工程，其
    中掩埋區整地工程，整地挖方部分，因未按圖施工，少挖土方量八六０四立方
    公尺，又因少挖土方，故無剩餘預留土、污水收集工程部分，經力鼎公司依實
    做數量計算，有五六六八二元之工程未按圖施工、Ｂ型場外排水溝工程部分，
    較設計長度短少六十三公尺、掩埋場擋土牆工程，原設計形狀三角形，因未按
    圖施工，建造成梯形之事實，除提出「應扣款計算表」為證（見其所提附於原審
    (二)卷第五十頁以下答辯狀）外，並經毅贏公司於原審八十九年三月二十四日言詞
    辯論時自認確實有施工與圖不符之情形（見原審(二)卷第七十五頁背面），毅贏公
    司再於本院以力鼎公司設計內容原與實地有誤差，其完工之擋土牆絕對高度與設
    計高度相符，所使用覆蓋於掩埋場底部之不透水布面積與設計數量相符等語，抗
    辯其未少挖土方，污水收集井之高度亦未短差，排水溝長度不足係設計單位誤算
    所致云云，並未提出任何證據以證明其所為推論為真，且為民雄鄉公所所否認，
    揆諸首揭規定，應認民雄鄉公所此部分主張之事實為真。
  (二)毅贏公司雖辯稱：掩埋區整地工程其中整地挖方及預留土堆置、污水收集工程及
    場外排水溝工程所施作數量較約定短少，係因民雄鄉公所委託之力鼎公司設計之
    內容與土地現況不符，並非可歸責於伊云云，並以民雄鄉公所提出附於原審卷之
    力鼎公司函內容（見原審(二)卷第六十頁以下）資為論據。然查，該力鼎公司函說
    明第二點及第三點固分別記載：「本公司於設計階段因公所當時未取得民眾認同
    設置衛生掩埋場，本公司測量人員雖經幾次前往現場測量，均遭當地民眾阻撓，
    僅完成現場外圍現況道路測量，至於場區內農作物部份之地形圖則無法完成測量
    ．．．故本公司設計描繪之現況地形圖及工程數量與實際現況地形及工程數量可
    能有誤差．．．」及「整地挖土方數量減少，乃是原設計地形與實際現況地形有
    出入所致」等語。惟該函說明第二點亦載明：「．．．故本公司設計時乃參考五
    千分之一比例尺航測圖放大至一千分之一比例尺之地形圖，套繪本公司所測得外
    圍道路地形圖後描繪而得，並以此估算工程數量」等語，可見力鼎公司於設計之
    初曾參考航測圖放大之地形圖套繪現場地形，雖航測圖與設計當時之土地現況圖
    未必相符，然毅贏公司既未就該二者究有何差異（其地形係較現況凹或凸等），
    及其差異是否足以造成施作上開工程時無法按原設計圖施工等節，舉證以實其說
    ，即難僅憑上開力鼎公司函所載內容遽認系爭工程未按圖施工部分係因設計內容
    與土地現況不符之因素所致。
  (三)又毅贏公司固另舉證人候逸東及馮大耕等人之證詞內容為證，其中證人侯逸東到
    庭證稱：「施工過程中有發覺如按施工圖去做，沒辦法收尾，即設計單位就外圍
    道路有實測，內之掩埋區及污水處理場之現況沒有實際套繪．．．因當初未實際
    套繪，所以中途有變更設計」等詞（見原審法院八十九年四月二十一日言詞辯論
    筆錄）；證人馮大耕則證述：「可能挖得不夠深，即有可能未依設計圖樣挖到一
    定深度，後來實際上去測跟當初設計有出入‧‧‧當初去現場測量有遭民眾阻撓
    ，所以廠方之地形無法實際上去測量，而是依航測圖來設計，如是這樣因素的話
    ，只會影響土方量，不會影響高程，本件少挖土方量可能與未實際測量有一定關
    係，毅贏公司又少挖，底部高程比較高，故高程即提高，故挖土方數量即比較少
    ，容量差異太大」等詞（見原審法院八十九年六月二十一日言詞辯論筆錄），惟
    查證人侯逸東為毅贏公司施作工程之工地管理人員（見原審(二)卷第八二頁毅贏公
    司所提準備書狀內容及原審法院八十九年四月二十一日言詞辯論筆錄），其證詞
    難免有偏頗之虞，尚難遽以採信，至證人馮大耕部分，亦無從依其證詞內容即得
    推認系爭工程施工與圖不符部分僅係可歸責於設計圖之因素，而全然與毅贏公司
    是否少挖土方量無涉。抑且，掩埋區整地工程其中整地挖方應挖土方量及預留土
    堆置，均及掩埋場之容量，是縱設計圖所預定之土地高程與實際之土地高程有
    差距，且實際上之高程較設計圖之高程低，衡諸常情，除非實際上之地形為凹地
    ，否則並不影響毅贏公司應挖之土方量，而佐以前開力鼎公司函說明第二點所載
    ：「．．．場區內農作物部份之地形圖則無法完成測量」內容，可知該掩埋場區
    未施工前之地貌既為農作物，衡情應無可能為凹地，從而毅贏公司上開所辯，顯
    無可採。
  (四)另掩埋場擋土牆工程其中後扶壁式擋土牆扶壁因毅贏公司未按圖施工，完工後形
    狀與設計不符部分，有前揭由力鼎公司出具之「應扣款計算表」乙紙附卷可憑，
    且為毅贏公司所不爭執，毅贏公司雖於原審提出大連結構技術事務所函一份（見
    原審(二)卷第八五頁以下），抗辯此部分工程並未短少，亦無瑕疵云云，惟依該函
    主旨謂：有關系爭工程之「扶壁式擋土牆」形狀不符乙案，依目前現行土壤力學
    及結構設計理論之推演計算結果，發現該扶壁之「形狀不符」因素，應不致影響
    其結構安全等語，而民雄鄉公所則委由國立嘉義大學就系爭擋土牆之結構安全進
    行鑑定，並提出鑑定報告書乙件（見本院卷第九四頁以下），依該鑑定報告書結
    論謂：「１擋土牆經安定及結構分析結果，於狀況一時其滑動安全係數在地震時
    不合規範之標準，但因本擋土牆已在使用中，故應無破壞之疑慮。２擋土牆經安
    定及結構分析結果，於狀況二時其設計斷面尺寸合乎設計規定。３擋土牆經安定
    及結構分析結果，於狀況三時其設計斷面尺寸不合乎設計規定。」等語，兩者之
    結論迥不相同，然前開由毅贏公司所提大連結構技術事務所函鑑定意見，係針對
    系爭扶壁式擋土牆之扶壁形狀不符是否會影響結構安全所為，而由民雄鄉公所所
    提國立嘉義大學鑑定報告則並未就該工程之扶壁形狀不符是否會影響結構安全進
    行鑑定，而僅係根據土壤採樣作構造物安定分析及結構分析，是不論該二份鑑定
    意見內容是否屬實，均無礙於該項工程未按圖施工之事實。從而，毅贏公司執前
    揭大連結構事務所函鑑定意見所為抗辯，因與其未按圖施工之事實無涉，自不能
    為其有利之認定。
  (五)毅贏公司復抗辯：伊已依照兩造於八十七年四月三日之協調結論完成民雄鄉公所
    要求之條件，提出結構技師事務所之鑑定意見，力鼎公司乃通知兩造同意以現況
    辦理驗收，是依法應已發生視同民雄鄉公所同意照現況驗收之效力，且兩造所定
    之協調結論亦具有變更原承攬契約條款之效力，故伊並無違約可言云云，並提出
    協調會議紀錄及力鼎公司八十七年七月二十一日函各一份（見本院卷第一五五、
    第一五七頁）為證，惟查毅贏公司所提上開協調會議記錄並未經出席人員簽章，
    則該記錄內容對於兩造是否具有拘束效力，已不無疑問，況依該記錄結論所載：
    「一、扶壁式擋土牆形狀不符，由營造廠技師及顧問公司技師簽證結構安全‧‧
    ‧」等語觀之，係就系爭扶壁式擋土牆形狀不符是否影響結構安全乙事，達成由
    專技師簽證結構安全之共識，尚難據以認定兩造已有變更原契約條款（特別是合
    約第三十二條約定）之合意，是以毅贏公司遽指上開協調會議結論具有變更原承
    攬契約條款之效力，自無可採。另前揭力鼎公司八十七年七月二十一日函謂：「
    ．．．『建請』同意以現況辦理估驗等後續事宜。」，僅係建議兩造依現況辦理
    估驗，故毅贏公司所稱力鼎公司已「同意」其該部分工程依現況辦理驗收，尚有
    誤會。且參以力鼎公司於八十九年三月十日函民雄鄉公所所附說明事項四：「後
    扶壁式擋土牆施作後形狀不符部分，因工程合約乃由貴所與承包商訂定，是否應
    依合約所附罰責辦理，應由貴所決定後通知本公司辦理後續作業。」（見原審(二)
    卷第六一頁），益徵力鼎公司並無代民雄鄉公所為同意依現況辦理驗收之意，是
    毅贏公司所謂依法應已發生視同民雄鄉公所同意照現況驗收之效力云云，自屬無
    據。又毅贏公司另辯稱：民雄鄉公所就掩埋場部分已驗收使用中，擋土牆係圍堵
    掩埋場山谷缺口之一道牆，類似水庫之水壩，故掩埋場之驗收，當然應及於築成
    碗形掩埋場之擋土牆云云，然兩造係依合約第十九條規定，先就掩埋區底層至Ａ
    型水溝之間設施先行部分驗收使用，並不包含扶壁式擋土牆；因毅贏公司該部分
    施工與設計圖不符，經台灣省政府環境保護處行文予民雄鄉公所，並於建議及應
    改善事項乙欄第批註「因擋土牆與設計圖不符，故驗收時不得付款」等情，有
    民雄鄉公所提出之工程部分驗收紀錄報告及上開環境保護處八十七年九月三十日
    八七環四字第六四六四六號函各一份附卷可稽（見原審(二)卷第一一二至第一一七
    頁），故毅贏公司前開所辯，與事實不符，亦非可採。
  (六)至毅贏公司雖辯稱：本件工程合約書在開標時並無第三十二條條款，而係毅贏公
    司得標後，派員攜帶公司及負責人印章至民雄鄉公所用印簽約時，民雄鄉公所才
    臨時加註上去，事先並未經過毅贏公司之同意，而毅贏公司亦不知該契約內容已
    加註該條文，才會交由民雄鄉公所蓋章，且該加註條款違反誠實信用原則，故應
    屬無效云云，惟為民雄鄉公所所否認。第查，上開第三十二條條文雖係以書寫方
    式加註於合約書，惟以同一方式加註於合約書者，尚有第三十一條：禁止使用海
    砂及輻射污染鋼筋之內容，足見並非單就違約罰則之事為加註，且上開加註約定
    係列於合約最後，成為契約之一部分，緊接兩造之用印，是縱使該條文係民雄鄉
    公所臨時自行加註者，毅贏公司於用印時即可輕易發現，實難諉為不知，此外，
    毅贏公司復未能提出實據證明該條文係民雄鄉公所臨時自行所加註，則其上開所
    辯顯與常情有違，殊難採信。其次，私法自治為民法之基本原則，申言之，國家
    原則上承認個人得依自己之法律行為，自由創造私法間之法律關係，從而法律行
    為除有違反強制或禁止之規定者、有背於公共秩序或善良風俗者，或不依法定方
    式者（民法第七十一條前段、七十二條及七十三條參照）等法定無效之情形外，
    均為有效，當事人間自應受其拘束，否則交易秩序無從維持。而契約乃法律行為
    之一種，必須當事人互相表示之意思一致，始得成立（民法第一百五十三條第一
    項參照），此即契約自由之原則，因之當事人於締約前自應深思熟慮，於契約成
    立後若無前開無效之情形，縱有顯失公平之情形，亦難認屬無效。查本件兩造所
    訂立之工程合約書第三十二條約定，既係兩造本於契約自由之原則，依自由意志
    於事前經過磋商合意訂定，且非屬附合契約情形，揆諸前開說明，縱約定內容有
    顯失公平之情形，亦難遽認該約定條款無效（民法第七十四條、二百四十七條之
    一參照）。又行使權利，履行義務，固應依諴實及信用之方法，民法第一百四十
    八條第二項固亦定有明文，惟該條文旨在規範行使權利履行義務之方法，與權利
    及義務之內容無，故毅贏公司所辯：該契約第三二條內容顯有違反誠實及信用
    原則，應為無效云云，亦有誤會之處。至於上開約定違約罰款是否過高，係另一
    問題（詳後所述），不得因而遽認該約定條款無效。
  (七)且按承攬人完成工作，應使其具備約定之品質，無減少或滅失價值或不適於通常
    或約定使用之瑕疵，為民法第四百九十二條所明定，此乃有關承攬人瑕疵擔保責
    任之規定，而該瑕疵擔保責任係屬法定責任，並不以承攬人有故意或過失為必要
    ，亦即承攬人應負無過失責任，亦不因定作人另委有監工之人，而得減輕或免除
    其責任。若因可歸責於承攬人之事由，致工作發生瑕疵，則同時發生不完全給付
    之問題，此時定作人除得請求修補或解除契約或請求減少報酬外，依同法第四百
    九十五條規定並得請求損害賠償。本件依毅贏公司所舉證據並無從認定上開結算
    總表所列Ｂ部分工程施工與圖不符之原因係不可歸責於伊，已如前所述。況該工
    程既具有未按圖施工之瑕疵，縱使可認係不可歸責於毅贏公司，揆諸前開說明，
    毅贏公司對之仍應負瑕疵擔保責任，故不論系爭工程未按圖施工部分究否可歸責
    於毅贏公司，民雄鄉公所均得依民法第四百九十四條及兩造所訂合約第三十二條
    約定主張減少報酬及罰款。
  (八)基上說明，前揭結算總表Ｂ部分所列掩埋區整地工程（含整地挖方、預留土堆置
    ）、掩埋場擋土牆工程、污水收集工程及場外排水溝工程雖均已完工，惟並未按
    圖施工之事實，既為毅贏公司所自認，則民雄鄉公所援引民法第四百九十四條及
    兩造所訂合約第三十二條約定，主張減少報酬及罰款，即屬有據。
六、承前所述，民雄鄉公所得依民法第四百九十四條及兩造所訂合約第三十二條約定
    主張減少報酬及罰款，且該合約第三十二條約定：「乙方（即原告）如未按圖施
    工，經甲（即被告）認定足以影響結構安全者，應拆除重做，不影響安全者，未
    按圖施工部分，除不予計價外，再予扣除六倍罰款。」（見原審(一)卷第八頁），
    核其性質係強制毅贏公司必須按圖施工，以確保系爭工程符合設計，屬於懲罰性
    之違約金，故民雄鄉公所主張該約定具有懲罰性質，為違約金之約定，應屬可採
    。惟按約定之違約金額過高者，法院得減至相當之數額，民法第二百五十二條定
    有明文。又當事人約定之違約金是否過高，須依一般客觀事實，社會經濟狀況，
    當事人所受損害情形及債務人如能依約履行時，債權人可享受之一切利益為衡量
    標準，而債務人已為一部履行者，亦得比照債權人所受利益減少其數額（最高法
    院四十九年度台上字第八○七號判例參照）。查本件兩造就「不影響安全者，未
    按圖施工部分」約定之違約金為「除不予計價外，再予扣除六倍罰款。」，相當
    於處以毅贏公司七倍工程款之違約金，顯然過高，況將之與該條前段約定之情形
    相較可知，如未按圖施工部分，經認定足以影響結構安全者，應拆除重建，屆時
    毅贏公司至多損失拆除重建所需費用，反觀如未按圖施工部分經認定不影響結構
    安全者，除該部分不予計價外，更可扣除高達六倍之罰款，不無輕重失衡之虞，
    自有予以酌減之必要。爰審酌毅贏公司如依約履行，民雄鄉公所所受利益應無如
    此高額，目前經濟景氣，尤其營造業尚非良好，未按圖施工部分之工程，若未予
    計價，民雄鄉公所可利用該部分金額重新施做，且毅贏公司因而無法獲得該部分
    報酬，已付出相當代價，但為免形同實作實領，殊失兩造約定前揭違約罰則之本
    意，因此除扶壁式擋土牆扶壁工程部分係屬施作之形狀與原設計圖有異，惟已全
    部完工在案，與前揭結算總表Ｂ部分「施工與圖不符」其餘工程係因施工數量較
    約定短少之情形並不相同，應認僅就該工程不予計價，即為已足，又掩埋區整地
    工程其中預留土堆置部分，為整地挖方與回填方之差異量，其數量之多寡直接取
    決於整地挖方之數量是否足夠，因此整地挖方之土方量如有不足，預留土堆置之
    數量亦將隨之減少，故就預留土堆置之數量短少部分不予計價，亦無更予扣款之
    必要外，其餘未按圖施工部分，則應另依未按圖施工部分之金額酌量予以扣款，
    以達違約懲罰之目的等情，本院認兩造約定之違約金，在前揭結算總表Ｂ部分所
    列扶壁式擋土牆扶壁工程及掩埋區整地工程中預留土堆置等部分，以酌減至未按
    圖施工部分之工程款一倍為當，亦即僅就未按圖施工部分之工程不予計價，至其
    餘未按圖施工工程則以酌減至未按圖施工部分之工程款二倍為當，即除就未按圖
    施工部分之工程不予計價外，另扣除一倍之罰款，超過部分則均屬過高。準此，
    並依力鼎公司出具而為兩造所不爭之「應扣款計算表」、「營繕工程現況結算明
    細表」（下稱明細表），計算民雄鄉公所得依民法第四百九十四條及合約三十二
    條約定主張減少報酬及罰款並為抵銷之金額如下：
  (一)掩埋區整地工程部分
  (1)整地挖方：依兩造約定毅贏公司應挖土方量為九七四四三立方公尺（見明細表
      第一頁），因未按圖施工，僅挖土方八八八三九立方公尺，少挖八六０四立方
      公尺，每立方公尺單價三八．三一元（見明細表第一頁），計三十二萬九千六
      百十九．二四元，此部分不影響結構安全，除不予計價外，並扣除一倍違約金
      三十二萬九千六百十九．二四元，合計六十五萬九千二百三十八元（元以下四
      捨五入）。
    (2)預留土堆置：預留土為整地挖方和回填方之差異量，因實算後填方大於挖方，
      故無剩餘預留土，該筆金額一十四萬八千五百零九元（元以下四捨五入）（見
      明細表第一頁）不予計價。
  (二)掩埋場擋土牆工程部分：本件掩埋場擋土牆工程其中後扶壁式擋土牆扶壁工程，
    因未按圖施工，不影響結構安全，該工程計價二百七十三萬六千三百二十三元（
    元以下四捨五入）（見明細表第三頁），應不予計價，但無須另予扣款。
  (三)污水收集工程部分：關於污水收集井乙式單價為五十六萬六千八百二十六．０四
    元（見上開總表第一頁），原設計為十公尺深，經力鼎公司依實做數量計算，計
    價為五十一萬零一百四十三元（元以下四捨五入），有五萬六千六百八十二‧六
    元之工程未按圖施工，不影響結構安全，除不予計價外，並應扣除一倍之罰款五
    萬六千六百八十二‧六元，合計一十一萬三千三百六十五元（元以下四捨五入）
    。
  (四)場外排水溝工程部分：Ｂ型場外排水溝，經力鼎公司實地丈量，較設計長度短少
    六十三公尺，每公尺三千一百六十．七四元（見明細表第五頁），計一十九萬九
    千一百二十六．六二元，不影響結構安全，不予計價外，並應扣除一倍之罰款一
    十九萬九千一百二十六．六二元，合計三十九萬八千二百五十三元（元以下四捨
    五入）。
    以上金額合計為四百零五萬五千六百八十八元（元以下四捨五入），為民雄鄉公
    所得主張依約罰款金額。
七、末按給付有確定期限者，債務人自期限屆滿時起，負遲延責任。給付無確定期限
    者，債務人於債權人得請求給付時，經其催告而未為給付，自受催告時起，負遲
    延責任，其經債權人起訴，或依督促程序送達支付命令者，與催告有同一效力。
    民法第二百二十九條第一、二項分別定有明文；且遲延之債務，以支付金錢為標
    的者，債權人得請求依法定利率計算之遲延利息。但約定利率較高者，仍從其約
    定利率，而應付利息之債務，其利率未經約定，亦無法律可據者，週年利率為百
    分之五，亦為同法第二百三十三條第一項及第二百零三條所明定。查本件上訴人
    毅贏公司，依承攬契約之法律關係，請求上訴人民雄鄉公所給付工程款，而依兩
    造所訂立工程合約第二十條：「付款辦法：乙方支領公款‧‧‧其領款辦法如左
    列辦法辦理：工程開工後每三十日由甲方將乙方在該期內完工之工程估驗計價，
    甲方視公庫運用斟酌情形支付工程款或補助款撥入鄉庫後支付工程估驗款。」之
    內容以觀（見原審(一)卷第七頁反面），僅約定估驗計價之期限，難認兩造間就民
    雄鄉公所給付系爭工程款期限已有約定，則本件工程款既未定有給付之期限，毅
    贏公司請求自八十七年九月二十一日起，按週年利率百分之五計算之利息，其中
    自八十九年九月二十一日起至起訴狀繕本送達之日止期間內，按週年利率百分之
    五計算之利息部分，即與前開法文所揭意旨有違，要難准許，餘自起訴狀繕本送
    達之翌日起，按週年利率百分之五計算之利息，則為法之所許，又毅贏公司所提
    起訴狀繕本係於八十七年十二月十八日送達被告收受，此有送達證書附卷可佐（
    見原審(一)卷第二六頁），故毅贏公司得請求民雄鄉公所自八十七年十二月十九日
    起至清償日止，按週年利率百分之五計付利息。
八、綜上所述，本件系爭工程，上訴人毅贏公司本於承攬契約之法律關係，尚得請求
    上訴人民雄鄉公所給付之報酬為一千零一十萬九千零三十九元，民雄鄉公所依民
    法第四百九十四條及兩造合約第三十二條之約定，得主張減少之金額為四百零五
    萬五千六百八十八元，經民雄鄉公所主張抵銷扣除後，毅贏公司得請求民雄鄉公
    所給付之金額為六百零五萬三千三百五十一元。從而，毅贏公司本於契約關係，
    請求民雄鄉公所給付六百零五萬三千三百五十一元及自起訴狀繕本送達之翌日即
    八十七年十二月十九日起至清償日止，按年息百分之五計算之利息，應予准許。
    逾此所為請求，即無理由，應予駁回，該部分假執行之聲請，亦因訴之駁回而失
    所附麗，應併予駁回。原審判命民雄鄉公所應給付毅贏公司本金六百零五萬三千
    三百五十一元及自八十七年十二月十九日起至清償日止，按年息百分之五計算之
    利息，並依兩造陳明就該部分分別為准、免假執行之宣告部分，於法並無違誤，
    民雄鄉公所上訴意旨指摘原判決此部分不當，求予廢棄改判，為無理由，應駁回
    其上訴；原審關於判命上訴人民雄鄉公所給付本金超過六百零五萬三千三百五十
    一元及利息超過自八十七年十二月十九日起算部分，則均有未洽，民雄鄉公所對
    此部分提起上訴，指摘原判決此部分不當，求予廢棄改判，為有理由，爰由本院
    將原判決此部分予以廢棄改判，如主文第二項所示。至於毅贏公司其餘之請求不
    應准許部分，原審為其敗訴之判決，並駁回其假執行之聲請，於法要無不合，毅
    贏公司就此部分提起上訴求為廢棄改判，為無理由，應駁回其此一部分之上訴。
九、據上論結，本件上訴人毅贏公司之上訴為無理由，上訴人民雄鄉公所之上訴為一
    部有理由，一部無理由，合依民事訴訟法第四百五十條、第四百四十九條第一項
    、第七十九條但書，判決如主文。
中      華      民      國    九十      年      三      月    二十七    日
                                    臺灣高等法院臺南分院民事第二庭
~B1審判長法官
~B2      法官
~B3      法官
右為正本係照原本作成。
如對本判決上訴，須於判決送達後二十日內向本院提出上訴狀；未表明上訴理由者，
應於上訴後二十日內向本院提出理由書。
中      華      民      國    九十      年      三      月    二十六    日
~B法院書記官  謝淑玉


司法院資訊處製作；財團法人民間司法改革基金會備份。
